臺灣高等法院民事判決　　　　　　　　　 96年度上字第262號
上　訴　人　內政部營建署
法定代理人　甲○○
訴訟代理人　林添進律師
被　上訴人　乙○○建築師事務所
法定代理人　乙○○
訴訟代理人　黃子素律師
上列當事人間請求損害賠償事件，上訴人對於中華民國96年1月1
9日臺灣臺北地方法院94年度訴字第2650號第一審判決提起上訴
，本院於96年7月24日言詞辯論終結，判決如下：
    主  文
原判決關於命上訴人給付超過新臺幣壹佰陸拾參萬陸仟貳佰零柒
元，及其中新臺幣壹佰參拾柒萬貳仟陸佰玖拾柒元部分自民國九
十四年七月二十八日起至清償日止，其餘新臺幣貳拾陸萬參仟伍
佰壹拾元部分自民國九十六年一月六日起至清償日止，均按年息
百分之五計算利息部分，及該部分假執行之宣告，暨訴訟費用之
裁判，除確定部分外均廢棄。
上開廢棄部分，被上訴人在第一審之訴及其假執行之聲請均駁回
。其餘上訴駁回。
第一（除確定部分外）、二審訴訟費用由上訴人負擔。
    事實及理由
一、本件被上訴人主張：上訴人代辦「行政院衛生署衛生園區規
    劃案」，公開招標結果由被上訴人以新台幣（以下同）390
    萬元得標，兩造於民國（下同）90年7月20日簽訂委託規劃
    契約書（下稱系爭契約書），上訴人並於同年8月14日就被
    上訴人提送之服務建議書及工作進度表同意備查，被上訴人
    乃依前述進度表進行工作。詎上訴人於系爭規劃案即將完成
    前之90年11月14日以90營署建工字第069567號函通知被上訴
    人，略謂因規劃內容將作重大調整，有中止作業之必要，本
    規劃案之執行作業暫時中止；上訴人嗣於91年12月12日再以
    營署建工字第0910077838號函終止系爭契約；依系爭契約書
    第11條第1項約定，上訴人應給付被上訴人已完成部分之工
    作報酬，其計算方式依該期（各階段）實際工作日數百分比
    給付。依前述工作進度表，原訂之總工作日數為348日，至
    系爭契約終止時，被上訴人已完成320日之工作，得請求之
    報酬應為358萬6,207元（0000000×320/348＝0000000），
    扣除上訴人已付之195萬元，上訴人尚短付163萬6,207元等
    情，爰依契約關係，求為判命上訴人應給付被上訴人163萬
    6,207元，其中137萬2,697元部分自起訴狀送達上訴人起，
    其餘26萬3,510元部分自追加聲明狀送達上訴人起，均至清
    償日止，均按年息5%計算利息之判決。原審為被上訴人部分
    勝訴部分敗訴之判決，上訴人就其敗訴部分提起上訴。並於
    本院聲明：上訴駁回（原審駁回被上訴人所請求中137萬2,6
    97元自94年5月15日起至94年7月27日止按年息5%計算利息部
    分，未據被上訴人上訴，而告確定）。
二、上訴人則以：上訴人為配合行政院衛生署當前重大生技政策
    ，乃依系爭契約書第11條第1項規定，於90年11月14日以書
    面通知被上訴人中止作業，復於91年12月12日發函終止系爭
    契約。系爭契約中止時，為被上訴人修正期中報告期間，雖
    該期中報告尚未審定，上訴人仍視同審定並依系爭契約書第
    8條約定給付第2期款項，亦即上訴人已依約給付第1期、第2
    期價金合計195萬元；至於第3期之款項，依系爭契約書第11
    條之規定：「…其計算方式依該期（各階段）實際工作日數
    百分比給付。…。」則應以第2期付款後計算第3期被上訴人
    實際工作之天數，依台灣省建築師公會之鑑定報告書所示應
    僅為8日，即自90年10月26日至11月2日，第3期係自90年10
    月26日至完工日同年11月21日止有27日，上訴人依約亦應僅
    支付被上訴人46萬2,222元（計算式0000000元【第三期款項
    】×8/27日＝462222元）。又證人莊玉桂僅能證明被上訴人
    有派員送來文件，至該文件內容為何，證人及上訴人均無從
    知悉，難以該證人證詞即認被上訴人已完成期末報告，是被
    上訴人無從證明上訴人中止系爭契約後10日內之工作內容以
    資計算第3期上訴人應給付被上訴人工作報酬等語，資為抗
    辯。並於本院聲明：(一)原判決不利於上訴人部分廢棄。(二)上
    開廢棄部分，被上訴人於第一審之訴及假執行之聲請均駁回
    。
三、兩造不爭執之事實：
  (一)上訴人代辦「行政院衛生署衛生園區規劃案」，公開招標結
    果由被上訴人以390萬元得標，兩造於90年7月20日簽訂系爭
    契約書，上訴人並於同年8月14日就被上訴人提送之服務建
    議書及工作進度表同意備查。
  (二)上訴人嗣於被上訴人履約期間，以配合行政院衛生署當前重
    大生技政策為由，依系爭契約書第11條第1項規定，提前於
    90年11月14日以書面通知被上訴人中止作業，上訴人復於91
    年12月12日發函終止全部契約。
  (三)上訴人就系爭規劃案之報酬，已付金額為195萬元。
四、本件被上訴人係以兩造間之承攬契約為據，請求上訴人給付
    短少之承攬報酬；上訴人則以其已付訖報酬等語置辯，是以
    本件應審究者，厥為依據系爭契約，被上訴人得請求之報酬
    額若干？經查：
  (一)系爭契約書第11條第1項明確約定：「訂約後甲方（即上訴
    人）因故有中止作業之必要時，應以書面通知乙方（即被上
    訴人）終止或解除契約之全部或一部分，乙方一經通知須立
    即停止作業，並於10日曆天內將工作成果移交甲方，甲方應
    給付乙方已完成部分之委辦服務費。其計算方式依該期（各
    階段）實際工作日數百分比給付。」（見原審卷第18頁），
    依此約定，上訴人有權片面終止系爭契約，惟對於終止契約
    前被上訴人已完成之工作，仍應給付報酬。至應付報酬之數
    額，前開條文雖曰「依該期（各階段）實際工作日數百分比
    給付」，然此計算方式之約定語意不明，惟依兩造所不爭執
    之兩造於簽訂系爭契約書後，上訴人另於90年8月14日同意
    備查被上訴人所提送之服務建議書內所檢附之工作計劃進度
    表詳表、工作流程圖與工作進度表（見原審卷第27-29頁）
    內容觀之，已將系爭契約所約定之各個階段及其項下之各項
    工作所需之實際工作天數，及該工作天數相對應之日期（例
    如工作項目2-1提送修正後服務建議書及工作進度表，實際
    工作天數為10日，應於90年7月20日至90年7月30日完成），
    暨合約完成之總日曆數（即120日）均已詳細記載之，亦即
    每項工作之實際工作日數均已明確詳載，故有關前條文所稱
    「依該期（各階段）實際工作日數百分比給付」，自係按前
    開工作計劃進度表詳表所示之被上訴人實際工作日數，按比
    例計算其應得報酬，方屬合理。
  (二)兩造均自認被上訴人於締約後依約進行工作，上訴人嗣於工
    作完成前之90年11月14日以配合行政院衛生署當前重大生技
    政策為由，發函通知被上訴人「中止」契約（見原審卷第30
    頁），復於91年12月12日發函「終止」全部契約，被上訴人
    並於91年12月17日收受上訴人所發終止契約之信函，此觀該
    信函上之收文章即明（見原審卷第31頁），是以系爭契約於
    該日即告終止。依前揭契約條文，上訴人應就契約終止時被
    上訴人已完成之工作，負給付報酬之責。
  (三)被上訴人主張其於被上訴人發函終止系爭契約前已完成期末
    規劃報告書之提送，然為上訴人所否認。惟查，證人即上訴
    人負責代辦工程之承辦人莊玉桂於原審到庭證稱：被上訴人
    確實在90年11月14日系爭契約「中止」前即送交期末報告，
    但因當時正在審查期中報告，不能跳過而審查期末報告，且
    期末報告沒有正式發文，送件程序不符，最後那份文件有留
    下，但未送審等語（見原審卷第118頁正、反面），是在系
    爭契約終止前，被上訴人已完成期末報告規劃書之提送，堪
    予認定，而被上訴人既已於契約「中止」前即將其最後完成
    之期末報告規劃書提交上訴人，顯見其已移交工作成果，被
    上訴人自得依前開系爭契約書第11條第1項之約定，請求上
    訴人按上訴人實際工作日數百分比給付承攬報酬。上訴人另
    抗辯前開證人並未審閱被上訴人所送文件之內容，自無從知
    悉所送文件即為期末報告云云；然查，證人莊玉桂為系爭契
    約上訴人方面之承辦人員，對系爭契約被上訴人所應履行之
    義務，在上訴人方面而言，自屬最為瞭解之人，其於收受被
    上訴人所送之文件，縱未審閱該文件內容，惟其應可知悉被
    上訴人所送文件之性質，證人既於原審到庭證稱該文件即為
    系爭契約所稱之期末報告，不因證人莊玉桂未審閱該文件之
    內容而影響被上訴人業依卷附工作計畫進度詳表（見原審卷
    第28頁）所示8-1已為期末簡報規劃報告書提送之效力，至
    上訴人就被上訴人所提之期末報告是否得審查或審查是否通
    過，亦不影響被上訴人業已依約提送之認定，上訴人此部分
    所辯，尚不足為其有利之認定。
  (四)依上所述，上訴人依約終止系爭契約，被上訴人並已將工作
    成果期末規劃報告書移交予上訴人，則被上訴人自得依系爭
    契約書第11條第1項約定，就已完成之部分，按實際工作日
    數百分比請求上訴人給付報酬。細繹被上訴人依約提出、業
    經上訴人同意備查之工作流程圖與工作進度表（見原審卷第
    28頁），被上訴人係將其依約應完成之工作，分成如附表所
    列各細項，分別列計工時，合計工時為348天（其計算方式
    如附表所示），分散在120日曆天內完成（工作流程圖上之
    工作起迄日分別為90年7月20日、同年11月21日，不計報告
    審查天數、國定假日及民俗節日之總日曆天數為120天），
    被上訴人之工作已進行至期末簡報規劃報告書之提送，工時
    計為320天（依附表所示），進度約達全部工作92﹪，基此
    計算，被上訴人得請領之承攬報酬應為358萬6,207元〔元以
    下四捨五入，其計算式為：（320÷348）×0000000＝000
    0000〕。臺灣省建築師公會受理本件承攬報酬額之鑑定，採
    取相同之計算方式，並獲致相同結論（見原審卷第138至164
    頁該會95年11月24日台建師鑑95061字第1469-4號鑑定報告
    書），併予敘明。
  (五)上訴人另抗辯依台灣省建築師公會之鑑定報告書所示被上訴
    人於第3期之實際工作日數僅為8日，即自90年10月26日至同
    年11月2日，第3期係自90年10月26日至完工日即同年11月21
    日止有27日，上訴人依約亦僅應支付被上訴人46萬2,222元
    （計算式0000000元【第三期款項】×8/27日＝462222元）
    云云。惟查，系爭契約書第8條第1項約定：「付款條件：第
    1期：乙方提出期初簡報經甲方審定後，撥付委託總服務費
    百分之20。第2期：乙方提出期中簡報，經甲方審定後，撥
    付委託總服務費百分之30。第3期：乙方提出期末簡報，經
    甲方審定後，據以編印規劃報告書30份送交甲方後，撥付委
    託總服務費百分之40」等語（見原審卷第16頁），顯見該項
    係針對本件承攬報酬之付款時間所設規定；又依前述系爭契
    約第11條第1項所載「其計算方式依該期（各階段）實際工
    作日數百分比給付。」（見原審卷第18頁），除載有「該期
    」並括弧附註「各階段」，依該文義所示，顯然所稱之「該
    期」及「各階段」並非指付款時間之分期，上訴人以系爭契
    約書第8條所約定上訴人付款時間及付款金額，作為計算本
    件按實際工作日數比例計算報酬之基準，顯不符系爭契約書
    第11條第1項所約定之文義，而不足取。
  (六)綜上，被上訴人於系爭契約終止時，針對其依約應完成之工
    作（即如附表所列工作項目），僅餘期末報告之簡報、期末
    規劃報告書修正、及成果之比例模型3項未完成，其工作進
    度約達92﹪，依系爭契約書第11條第1項約定，上訴人應給
    付其承攬報酬358萬6,207元，扣除上訴人已付之195萬元，
    被上訴人尚得請求1,636,207元（0000000－0000000＝0000
    000）。
五、末按給付無確定期限者，債務人於債權人得請求給付時，經
    其催告而未為給付，自受催告時起，負遲延責任。其經債權
    人起訴而送達訴狀，與催告有同一之效力；遲延之債務，以
    支付金錢為標的者，債權人得請求依法定利率計算之遲延利
    息，民法第229條第2項、第233條第1項分別定有明文。本件
    被上訴人對上訴人之承攬報酬請求權無給付之確定期限，依
    前揭規定，被上訴人除得依據兩造間之承攬契約，請求上訴
    人給付短少之報酬163萬6,207元外，尚有權請求上訴人加給
    自起訴狀繕本送達翌日及追加起訴狀繕本送達日起算之法定
    遲延利息。查被上訴人原請求上訴人給付其137萬2,697元，
    而該起訴狀繕本於94年7月27日送達上訴人（見原審卷第51
    頁），另追加請求上訴人給付其26萬3,510元，該追加聲明
    狀於96年1月5日送達上訴人（見原審卷174頁），亦即上訴
    人自前開催告送達翌日起，始負遲延之責，是被上訴人自得
    請求上訴人給付137萬2,697元自94年7月28日起至清償日止
    ，其餘26萬3,510元自96年1月6日起至清償日止，均按年息
    百分之5計算之法定遲延利息。
六、綜上所述，被上訴人主張其已提送期末規劃報告書，上訴人
    應按工作計劃進度表詳表所示之實際工作日數比例，計算報
    酬，為可採。上訴人抗辯被上訴人未提送期末規劃報告書，
    並應按約定之付款期限及付款數額計算實際工作比例，為不
    可採。從而，被上訴人本於契約關係，請求上訴人給付163
    萬6,207元，其中137萬2,697元部分自94年7月28日（原審判
    決主文誤繕為94年5月15日）起至清償日止，其餘26萬3,510
    元部分自96年1月6日起至清償日止，均按年息百分之5計算
    之法定遲延利息，為有理由，應予准許。逾此所為請求，為
    無理由，應予駁回。又上開應准許部分，並依兩造聲請酌命
    提供相當之擔保，宣告假執行或免為假執行。至於被上訴人
    敗訴部分，其假執行之聲請失所附麗，應併予駁回。原審就
    超過上開應准許部分，為上訴人敗訴之判決，並為假執行之
    宣告，自有未洽。上訴意旨就此部分指摘原判決不當，求予
    廢棄改判，為有理由。至於上開應准許部分，原審判命上訴
    人給付，並為假執行之宣告，核無違誤，上訴意旨，就此部
    分，仍執陳詞，指摘原判決不當，求予廢棄，為無理由，應
    駁回其上訴。
據上論結，本件上訴為一部有理由，一部無理由，依民事訴訟法
第450條、第449條第1項、第79條，判決如主文。
中　　華　　民　　國　　96　　年　　8　　月　　 7　　日
　　　　　　　  　　民事第十三庭
                        審判長法　官 黃嘉烈
　　　　　　　　　  　　      法　官 許文章
　　　　　　　　　　  　      法　官 李媛媛
正本係照原本作成。
如不服本判決，應於收受送達後20日內向本院提出上訴書狀，其
未表明上訴理由者，應於提出上訴後20日內向本院補提理由書狀
（均須按他造當事人之人數附繕本）上訴時應提出委任律師或具
有律師資格之人之委任狀；委任有律師資格者，另應附具律師資
格證書及釋明委任人與受任人有民事訴訟法第466條之1第1項但
書或第2項（詳附註）所定關係之釋明文書影本。
中　　華　　民　　國　　96　　年　　8 　 月　　 8 　 日
　　　　　　　　　　　　　　　書記官 秦仲芳
附註：
民事訴訟法第466條之1（第1項、第2項）：
對於第二審判決上訴，上訴人應委任律師為訴訟代理人。但上訴
人或其他法定代理人具有律師資格者，不在此限。
上訴人之配偶、三親等內之血親、二親等內之姻親，或上訴人為
法人、中央或地方機關時，其所屬專任人員具有律師資格並經法
院認為適當者，亦得為第三審訴訟代理人。
